臺灣嘉義地方法院民事判決　　　　　　　 93年度訴字第768號
原　　　告　未○○
訴訟代理人　唐淑民律師
　　　　　　申○○
複 代理 人　楊瓊雅律師
　　　　　　酉○○律師
被　　　告　午○○
　　　　　　巳○○
　　　　　　壬○○
　　　　　　己○○
　　　　　　戊○○
兼 上三 人
訴訟代理人　甲　○
被　　　告　戌○○○
上　一　人
訴訟代理人　辰○○
被　　　告　寅○○
　　　　　　卯○○
　　　　　　丙○○
　　　　　　庚○○
　　　　　　　　　　　　3樓
　　　　　　丁○○
　　　　　　癸○○
　　　　　　丑○○
　　　　　　子○○
　　　　　　乙○○
　　　　　　辛○○
上 十一 人
訴訟代理人　蕭世芳律師
上列當事人間請求分割共有物事件，於中華民國96年9月5日辯論
終結，本院判決如下：
    主  文
兩造共有坐落嘉義縣鹿草鄉○○段二三０地號，地目建，面積二
二八二平方公尺土地，分割如附圖一所示，即編號甲部分面積一
二六八平方公尺，分歸原告取得；乙１部分面積四五平方公尺，
按被告己○○及戊○○各二分之一之比例保持共有取得；編號乙
２部分面積四五平方公尺，分歸被告甲○取得；編號乙３部分面
積四五平方公尺，按被告午○○、巳○○及壬○○各三分之一之
比例保持共有取得；編號丙部分面積八七四平方公尺，按被告戌
○○○十分之三、寅○○及卯○○各五分之一、丙○○及庚○○
各二十分之三之比例保持共有取得；編號丁部分面積五二五平方
公尺，按被告丁○○、癸○○、丑○○、子○○、乙○○及辛○○各六分之一之比例保持共有取得；編號戊部分面積八十平方公
尺，由原告按六十四分之二十九、被告甲○按六十四分之一、被
告午○○、巳○○、壬○○各按一九二分之一、被告己○○、戊○○各按一二八分之一、被告戌○○○按三十二分之三、被告寅
○○、卯○○各按十六分之一、被告丙○○、庚○○各按六十四
分之三、被告丁○○、癸○○、丑○○、子○○、乙○○及辛○○各按三十二分之一之比例保持共有取得，供作道路使用。
原告應補償被告戌○○○新臺幣陸萬捌仟參佰柒拾壹元；補償被
告寅○○新臺幣肆萬伍仟伍佰捌拾柒元；補償被告卯○○新臺幣
肆萬伍仟伍佰捌拾陸元；補償被告丙○○新臺幣參萬肆仟壹佰柒
拾柒元；補償被告庚○○新臺幣參萬肆仟壹佰柒拾柒元。
被告己○○、戊○○應各別補償被告戌○○○新臺幣肆仟陸佰壹
拾參元；各別補償被告寅○○新臺幣參仟零柒拾伍元；各別補償
被告卯○○新臺幣參仟零柒拾伍元；各別補償被告丙○○新臺幣
貳仟參佰零陸元；各別補償被告庚○○新臺幣貳仟參佰零陸元。
被告甲○應補償被告戌○○○新臺幣柒仟壹佰玖拾柒元；補償被
告寅○○新臺幣肆仟柒佰玖拾捌元；補償被告卯○○新臺幣肆仟
柒佰玖拾捌元；補償被告丙○○新臺幣參仟伍佰玖拾柒元；補償
被告庚○○新臺幣參仟伍佰玖拾柒元。
被告午○○、巳○○、壬○○應各別補償被告戌○○○新臺幣參
仟零柒拾柒元；各別補償被告寅○○新臺幣貳仟零伍拾參元；各
別補償被告卯○○新臺幣貳仟零伍拾參元；各別補償被告丙○○
新臺幣壹仟伍佰參拾玖元；各別補償被告庚○○新臺幣壹仟伍佰
參拾玖元。
被告辛○○、丁○○、癸○○應各別補償被告戌○○○新臺幣伍
仟伍佰零伍元；各別補償被告寅○○新臺幣參仟陸佰柒拾元；各
別補償被告卯○○新臺幣參仟陸佰柒拾元；各別補償被告丙○○
新臺幣貳仟柒佰伍拾壹元；各別補償被告庚○○新臺幣貳仟柒佰
伍拾貳元。
被告丑○○、子○○、乙○○應各別補償被告戌○○○新臺幣伍
仟伍佰零伍元；各別補償被告寅○○新臺幣參仟陸佰柒拾元；各
別補償被告卯○○新臺幣參仟陸佰柒拾元；各別補償被告丙○○
新臺幣貳仟柒佰伍拾貳元；各別補償被告庚○○新臺幣貳仟柒佰
伍拾壹元。
訴訟費用由被告甲○、午○○、巳○○、壬○○、己○○、戊○○負擔百分之一；由被告戌○○○負擔百分之九；由被告寅○○
、卯○○負擔百分之六；由被告丙○○、庚○○負擔百分之五；
由被告丁○○、癸○○、丑○○、子○○、乙○○及辛○○負擔
百分之三，其餘由原告負擔。
    事 實 與 理 由
壹、程序事項：
一、按訴狀送達後，原告不得將原訴變更或追加他訴。但擴張或
    減縮應受判決事項之聲明者，不在此限，民事訴訟法第255
    條第1項第3款定有明文。本件原告起訴時訴之聲明第1項請
    求依所提之第1方案分割共有物，於訴訟程序中，另提出第
    2方案、修正之第2方案（參附圖一）及第4方案，最後撤回
    其他方案而僅主張修正之第2方案；而被告於民國93年6月11
    日答辯狀提出分割方案圖後，遞經更正而為本案之第3方案
    （參附圖二）。核兩造所為僅係擴張或減縮應受判決事項之
    聲明，非屬訴之變更或追加，應予准許，核先敘明。
二、按當事人喪失訴訟能力或法定代理人死亡或其代理權消滅者
    ，訴訟程序在有法定代理人或取得訴訟能力之本人，承受其
    訴訟以前當然停止；惟有訴訟代理人者不適用之；另承受訴
    訟人，於得為承受時，應即為承受之聲明；民事訴訟法第17
    0條、第173條及第175條第1項分別定有明文。本件被告王金
    帶於94年11月10日死亡，就嘉義縣鹿草鄉○○段230地號（
    下稱系爭土地）持分32分之1，由聲明承受人辛○○因分割
    繼承而取得，並由繼受人辛○○具狀聲明承受訴訟，有其所
    提出之聲明承受訴訟狀及戶籍謄本、土地謄本各1份在卷可
    參，經核與前開規定相符，應准其承受訴訟。
三、本件被告甲○、午○○、巳○○、壬○○、己○○、戊○○
    經合法送達，未於最後言詞辯論期日到場，核無民事訴訟法
    第386條所列各款情形，爰依原告之聲請，由其一造辯論而
    為判決。
貳、實體事項：
一、原告起訴主張：
（一）兩造共有系爭土地，地目建，面積2,882平方公尺，原告
      之應有部分為64分之29；被告甲○之應有部分為64分之1
      ；被告午○○、巳○○、壬○○之應有部分各為192 分之
      1；被告己○○、戊○○之應有部分各為128分之1；被告
      戌○○○之應有部分為32分之3；被告寅○○、卯○○之
      應有部分各為16分之1（按：原告誤載為64分之3）；被告
      丙○○、庚○○之應有部分各為64分之3，被告王金帶（
      已由被告辛○○承受訴訟）、丁○○、癸○○、丑○○、
      子○○、乙○○之應有部分各為32分之1，惟因兩造無法
      達成分割協議，原告不得已遂提起本件訴訟。
（二）按「各共有人，得隨時請求分割共有物。」、「分割之方
      法，不能協議決定者，法院得因任何共有人之聲請，命為
      左列之分配：一、以原物分配於各共有人。二、變賣共有
      物，以價金分配於各共有人。」民法第823條第1項、第82
      4條第2項定有明文。原告爰前揭規定，訴請依土地使用現
      狀之附圖1所示方案分割。
（三）原告主張採第2案之修正方案（即附圖一）：
   1、查系爭土地坐落嘉義縣鹿草鄉○○段，地勢約略平坦，地
      形略呈西北往東南走向之「凸字形」之不規則形，有關系
      爭土地之相鄰土地情形，說明如下：
    (1)系爭土地北側臨約4米巷道（230之4、230之3地號水利地
      ），係既成巷道，已供人行走40年之久。
    (2)系爭土地西北側鄰230之1地號土地係甲○、王罔過、戌○○○、寅○○、卯○○、丙○○、庚○○、午○○、巳○○、壬○○、己○○、戊○○、未○○等人依持分比例共
      有之土地，另依94年8月9日鈞院勘驗筆錄，圖1位置係祖
      厝公廳，目前尚有供奉神明及祖先牌位，圖2位置係無人
      使用之已毀損之廚房，圖3位置係有人居住之房屋（按：
      該祖厝已經很久沒有人使用，被告等人基於訴訟利益，始
      將私人物品搬進去），圖7、圖8位置所示為原告之房屋位
      置。
    (3)系爭土地東北側鄰230之6地號土地係被告王金樹、王金涼
      、王金輝、丑○○、戌○○○、寅○○、卯○○、丙○○
      、庚○○、王尉荏、辛○○等人依持分比例共有之土地，
      另依94年8月9日鈞院勘驗筆錄，圖4位置係有人使用之浴
      室，圖6位置係無人使用之豬舍。
    (4)系爭土地之西側鄰約5米巷道。
    (5)系爭土地之東側臨230之2地號土地係王金農、丁○○、癸○○、丑○○、子○○、乙○○、辛○○等人依持分比例
      共有之土地。
    (6)系爭土地之南側鄰約9米半巷道，但路面中央為竹林隔開
      。
   4、依使用現況圖所示，系爭土地A部分為空地；B部分為原告
      所有RC磚造2層樓樓房1棟；C部分為原告所有RC磚造平房1
      棟；D部分為原告所有木磚造平房1棟；E部分為被告寅○○等人所有木磚造平房1棟，屋齡約70年；F部分為被告寅
      ○○所有竹造平房1棟，屋齡約70年；G部分為被告丁○○
      等人所有木磚造平房1棟；H部分為被告丁○○等人所有鋼
      骨造平房1棟；I部分為被告癸○○等人所有鋼骨造平房1
      棟；J部分為被告甲○所有木造房屋1棟，被告甲○表示現
      無人使用，分割後可拆除。
   5、採用原告主張之第2方案修正方案（即附圖一）之優缺點
      如下：
    (1)優點：
      符合現狀使用情形。
      分割地形較完整。
      符合公平原則即全部共有人均可使用戊部分巷道。
      符合經濟原則即無需拆除現有之木磚造房屋。
      不會造成逾3分之1持分之原告利益受到重大犧牲，並兼
        顧原告之意願。
      符合安全原則。
      戊部分巷道路線為直線，有利通行，且路況完整。
    (2)缺點：
      被告等人之用心無法達成。
      原告分得後，將會拆除丙部分戌○○○等人之木磚造、
        竹造，但已年久失修之古厝。
   6、採用被告等人主張之第3方案修正方案（即附圖二）之優
      缺點：
    (1)優點：
      部分被告之私心被滿足。
      可將2條道路合為1條。
    (2)缺點：
      完全不符合現狀使用情形，違反現狀分割原則；
      完全以犧牲原告之利益為主要目的（空地很多卻故意要
        通過原告之庭院），且將欲分給原告之土地硬生生切成
        2部分（即甲1、甲2部分），造成甲1部分於分割後其基
        地深度不足且約呈三角形，屬於畸零地，甲2部分地形
        奇怪不完整，原告無法充分使用，並造成原告家人出入
        之安全問題，完全犧牲原告之權益及意願（違反公平原
        則）；且被告戌○○○、寅○○、卯○○、丙○○、庚○○等人所分得之土地，亦切割成2部分（即丙1、丙2
        部分），實係損人不利己。
      戊部分巷道所佔面積太大（197.15平方公尺），浪費地
        利。
      分割後戊部分巷道僅有部分共有人能利用，不符合公平
        原則。
      戊部分巷道路線彎曲不符合通行原則，且路況不完整。
      硬要拆除原告數十年來供奉之宗祠，違反社會經濟效用
      原則。
   7、依鑑定報告所載：被告主張之分割方案，硬將原告分得之
      甲1部分劃成約三角形之畸零地，甲2部分地形奇怪且不完
      整，原告無法充分使用，並造成原告家人出入之安全問題
      ，卻還要以金錢補償被告，其居心甚為可議。
（四）針對系爭土地西、南兩邊之道路地，是否每遇颱風、大雨
      即淹水逾1公尺之覆函，表示意見如下：
   1、由嘉義縣警察局水上分局於93年7月12日之回函（嘉水警
      三字第0930028402號函），顯示系爭上開土地僅在90年納
      莉颱風淹水達30公分，以及93年敏督利颱風淹水達30公分
      ，91年、92年並無淹水之情形。上揭情形，由原告以及被
      告所陳報之照片上淹水的位置僅達膝蓋部位亦可佐證，可
      知該覆函所述確是事實，當可採信。
   2、至於嘉義縣鹿草鄉公所93年7月5日之回函（所建字第0930
      005108號函）所稱，系爭土地於賀伯、桃芝、納莉颱風時
      有發生淹水逾1公尺之現象，顯然不實，不可採信。蓋：
    (1)誠如上述，由上揭嘉義縣警察局水上分局於93年7月12日
      之回函（嘉水警三字第0930028402號函）已明白顯示系爭
      土地縱有淹水亦僅30公分。
    (2)系爭土地南北兩端之高低差距不甚明顯，若如覆函中所言
      ，系爭土地在賀伯、桃芝、納莉颱風時有發生淹水逾1公
      尺之現象，則不僅系爭土地之西南兩邊會淹水，連土地東
      北兩側，甚至全村均會淹水，則所造成之財產與人命之損
      害當十分嚴重。惟查，覆函上所載颱風來臨時，並不見系
      爭土地所在之碧潭村傳出有人淹死的傷亡事件，亦不見有
      房屋淹水財產損失之報導。
    (3)93年敏督利颱風襲台所帶來之豐沛雨量為歷年所罕見，在
      全省均造成災情，而在系爭土地之西南側道路亦僅造成淹
      水達30公分之情況（參附件：照片四幀。原告身高僅有
      167公分，其於93年7月3日淹水最嚴重時親自至系爭土地
      西南側道路探勘，當時水深亦僅達其膝蓋，而被告卷附水
      深尚未及腰之照片，係故意走近堤防、離系爭土地南端逾
      200公尺之低窪農地所拍攝，藉以誤導鈞長認知），有上
      開嘉義縣警察局水上分局之函文暨兩造陳報之照片可資證
      明。賀伯、桃芝、納莉颱風的降雨量並不若93年敏督利颱
      風，又豈會造成系爭土地淹水達1公尺以上的情形？
    (4)93年敏督利颱風來臨所帶來之豐沛雨量為台灣百年來所僅
      見，何以在義縣警察局水上分局之覆函有提及系爭土地淹
      水30公分之情形，而嘉義縣鹿草鄉公所之覆函竟隻字未提
      有淹水之情事，是否因時日甚近查證容易，鄉公所難以編
      造，故略而不提？且系爭土地最南端之堤防係花費上億元
      始興建完工，其上水門亦向縣政府聲請上千萬元之經費，
      政府編列高額預算興建堤防、水門，目的就是要在颱風大
      雨來臨時，發揮防洪、洩洪之功能，若如村長、鄉長出具
      之證明書及函文所示，上開花費上億元之堤防、水門，簡
      直無法發揮防洪、洩洪之功效，則鄉長、村長共同爭取高
      額經費興建無用之公共建設，是否另涉有貪污舞弊、浪費
      公帑之嫌，亟待司法單位調查以明真相。
   3、由經濟部水利署第五河川局93年7月14日之回函（水五工
      字第09350058690號函）指出，八掌溪河川地籍圖並無系
      爭土地之地號，無法確定堤防之相關位置。事實上，系爭
      土地亦非在八掌溪的行水區域內，而且距離堤防亦有數百
      公尺之遙，鈞院在履勘現場時已然查知；果若真有淹水達
      1 公尺以上之情形，傳出之災情必然相當嚴重，然而在堤
      防興建後迄今，系爭土地並無因大雨淹水造成傷亡損失的
      嚴重災情傳出。
   4、針對被告等陳報之照片表示意見如下：
    (1)在系爭土地南邊及西南邊道路（即319之7地號的道路用地
      ），顯然積水僅於膝蓋以下，並無被告所稱達胸部或逾1
      公尺之情形，此由渠陳報之相片2中編號(一)、(二)即可證明
      。
    (2)至於被告故意令人往堤防之方向走去，做出系爭土地淹水
      頗深之假象。惟觀之照片中人物所在位置，事實上已非
      319之7的道路用地上，距離系爭土地看來也有200公尺之
      遙，而積水亦未達及腰部，被告此舉顯欲混淆鈞院之判斷
      。
（五）被告等人於94年1月13日上午開庭時曾向法官為下列虛偽
      之陳述：1、其等所提之分割方案中，道路通行之路線，
      係祖先所留下的便道；2、道路上之龍眼樹是起訴前所栽
      種；3、道路兩旁之祖厝亦是起訴前所增建云云；原告對
      於被告等人竟為了個人私慾，故意向法官為不實之陳述。
（六）對94年8月9日下午3時30分勘驗現場之複丈成果圖與現場
      照片之說明：
   1、被告戌○○○等11人之共同訴訟代理人蕭世芳律師於94年
      6月27日鈞院審理時所庭呈之照片：
    (1)依照片1所示，複丈成果圖所示編號E部分之木磚造建物，
      因已建築數十年，年久失修大半（尤其靠北邊部分即照片
      1所示左邊部分）已破舊不堪使用。如此，依原告所主張
      之第2分割方案，雖須於分割後拆除該部分之建物，並無
      違社會經濟效用；被告戌○○○等11人指摘告所主張第2
      分割方案之不當（即所謂「另外如果據原告第2方案的話
      ，則必須拆除被告所共有的房屋絕大部分的面積，如庭呈
      照片左邊部分必須拆除，對於被告非常不公平」云云），
      顯無理由。更何況，依被告戌○○○等11人所主張之第3
      分割方案，亦同樣面臨須拆除到複丈成果圖所示編號D部
      分原告所有建物（尚非如E部分建物之不堪使用）部分之
      問題，被告戌○○○等以上開之詞置辯，亦有失公平。
   2、原告93年6月24日民事補充起訴理由狀之照片：
      照片2所示，左、右兩邊之建物分別為複丈成果圖所示編
      號C、B部分之建物，照片2-1、2-2所示，則為原告之祖厝
      （即複丈成果圖上由原告以籃色標示之位置），由此可知
      ，原告目前所有之複丈成果圖所示編號B部分之建物，確
      實是將祖厝原地翻修。至被告訴訟代理人於前揭審理期日
      所稱「原告是在92年10月22日才買的」，應係指複丈成果
      圖所示編號C部分之建物，被告訴訟代理人上開辯詞及被
      告訴訟代理人辰○○所辯「原告說那是祖祠原地翻修都是
      亂說的」云云，應係出於誤會。
   3、原告93年6月24日民事補充起訴理由狀及原告94年1月21日
      民事補充起訴理由狀之照片：
      由照片3現況與照片3-1、照片3-2、照片3-3、照片3-4、
      照片3-5舊況對照觀之，複丈成果圖所示編號C、B部分兩
      建物間，根本從來未有道路，被告等辯稱該處有既成道路
      ，及被告甲○於前揭審理期日辯稱「道路是祖先留下來的
      」云云，顯與事實不符。被告等因與原告間存有怨隙（見
      原告未○○94年1月17日所陳資料），竟以損害原告未○○為主要目的，謊稱該處數十年來已有既成道路，而主張
      依第3分割方案，將原告分得之土地中間開闢一條道路（
      即第3分割方案中之「戊」部分），供車輛往來，嚴重影
      響原告未○○對於土地之整體利用、危害原告未○○家人
      之安全，且該道路非但佔用面積過大，相對稀釋應有部分
      較少之共有人可分得之面積，更呈現曲線，不利通行。
   4、原告94年1月21日民事補充起訴理由狀之照片：
      依照片4、照片4-1觀之，系爭土地北方有寬約4米之道路
      ，此於53年前即已因地主捐獻，供兩側居民通行，而成既
      成巷道，且本件之共有人同時亦係該道路（鹿草鄉○○段
      230-3、230-4地號）土地之共有人，故被告等辯稱依原告
      所主張之方案，則丙2部分土地分得者將無路可通行云云
      ，亦顯與事實不符。
   5、原告93年3月1日民事陳報狀之照片：
      依照片5現況與照片5-1、照片5-2舊況對照觀之，更明確
      看出，原告於上述二、(三)、3所述屬實，複丈成果圖所
      示編號C、B部分兩建物間，根本從來未有道路，被告等辯
      稱該處有既成道路云云，與事實不符!
（七）嘉義地區96年8月份之降雨量，在96年8月19日聖帕颱風侵
      台時最多，高達174.9毫米，惟經原告至現場拍攝照片觀
      之，區域性積水現象在1個小內即快速消退，有照片21幀
      可稽，由此可證，被告一再以系爭土地西南邊會積水不退
      為由，反對原告主張之分割方案，實已因抽水站之設立、
      運行而解決，故而益證原告主張之分割方案較符合使用現
      狀，且減少私設道路之用路面積，更可讓各共有人均分得
      一塊完整之土地，誠係利人利己。
（八）並聲明：(一)如主文第一項所示。(二)訴訟費用由被告負擔。
二、被告戌○○○、寅○○、卯○○、丙○○、庚○○丁○○、
    癸○○、丑○○、子○○、乙○○、辛○○則以：
（一）系爭土地係兩造所共有，迄未分割，亦無不得分割之約定
      ，原告請求為原物分割，固無不合。惟原告請求判決之分
      割方法：攝取北邊土地（即嘉義縣水上地政事務所94年4
      月7日第1、2分割方案圖所示甲部分），將雨期容易淹水
      之低漥土地及雨期淹水而對外無通路之南邊土地（如上開
      原告分割方案圖乙、丙、丁所示部分）分歸被告等，顯然
      損人利己。
（二）系爭土地地籍圖上固繪西、南兩邊均臨道路，實際上，因
      地勢北高南低，形成由北向南傾斜，南邊及西南側既有道
      路（同段319-7號地）亦然，形成低漥斷層，每遇颱風或
      大雨，南邊八掌溪水因海漲倒灌回流，水深及胸（約1公
      尺餘深），人車無法通行，被告等均須繞路通行出入。是
      如依原告提出方案分割，每遇颱風及大雨，被告等對外無
      法通行；雖然遇此情況無多，既有可能，即有風險，同為
      系爭土地共有人，分割土地時應有要求規避所有風險之權
      利與保障，始合公平、公正、合理原則，概見原告之分割
      方案，自私的攝取系爭土地黃金地帶，將淹水風險地分歸
      被告，極端不公、不平與不合情理。原告方案雖留通路，
      以供裏地分得人通行。惟出口仍在洪水淹水區，洪水時仍
      然無法對外連絡通行，等同虛設，併此敘明。
（三）原告所主張第2分割方案，有下列瑕疵：
   1、僅留戊部分為裏地（丙1、丁部分）對外通路，通路口又
      為嚴重淹水時必需涉水通行路段，無異強令裏地分得者，
      自認倒霉，接受無法通行風險，顯失公平。
   2、被告戌○○○、寅○○、卯○○、丙○○、庚○○取得丙
      1、丙2部分，近在咫尺，卻無法連絡及共同使用，增加使
      用上之不方便，有悖常理。
   3、尤其丙2部分無法經由所留戊部分唯一通路出入道路，形
      成袋地，殊不公平且不合理；丙2部分北側雖面臨同段230
      -3、230-4地號可通道路，究為未經徵收之他人私有地，
      非水利會所有之公共水路，且共有人有十數人之多，既未
      經全體所有權人出具供公眾通行同意書，或捐獻土地為道
      路使用，及經依法完成土地移轉登記手續，依台灣省建築
      管理規則第4條第1項第2款規定，尚難稱為「現有巷道」
      ，原告主張丙2部分可經由同段230-3、230-4地號土地通
      達通路，固無所據，且有使用他人土地之補償及一旦該地
      所有人拒絕提供使用等之難題，即成絕地，無法對外出入
      ，顯非適當。
   4、原告分得甲1、甲2部分，面臨道路且不淹水，佔盡系爭土
      地黃金地帶，將被告等分在乙、丙、丁無法通行之裏地及
      淹水區，價值懸殊，顯失公平。
   5、被告王金帶、王來旺、癸○○、丑○○、子○○、乙○○
      所分得丁部分，未通達所留戊部分通道，如遇颱風或大雨
      ，八掌溪流倒灌積水時，完全與外界隔絕，無法通行，勢
      必困居愁城，甚不合理。
   6、況該分割方案甲所示部分北端，現為被告戌○○○等房屋
      所佔據，如分由原告取得，無異逼使被告戌○○○等必須
      拆除房屋，損失甚鉅，猶失公平。
   7、由上事實及理由，概見原告所主張之分割方案，極盡損人
      利己，不公不平能事，且未考慮分割後各筆土地之對外交
      通及使用、經濟價值，誠非合情、合理、合法之分割方法
      ，顯無採摘價值。
（四）被告等所主張第3分割方案，並無前項所述原告所提出分
      割方案之瑕疵及不公、不平情形，且可完全解決各共有人
      分得土地永久不受水災威脅及隱憂，徹底解除多年來水災
      夢魘，誠為一合情、合理、合法之分割方案。尤其第三分
      割方案所留戊所示部分4公尺寬通路，固然較長，佔用面
      積較多，惟係系爭土地共有人往來使用多年之既成通路，
      既不影響原告所有房屋佔據系爭土地及使用，且使各共有
      人分得土地符合建築法規，將來可自由聲請重建，無需央
      求同段230-3、230-4地號共有人之通行權使用同意，就具
      有特殊性之系爭土地而言，顯為最合情、合理、合法，且
      符合公平、公正分割原則之分割方法，應較適法。
（五）並聲明：(一)原告之訴關於分割方法及請求被告負擔訴訟費
      用部分駁回。(二)分割方法部分及訴訟費用部分之訴，改採
      附圖二（第3分割方案），併合理補償裏地分得者土地價
      差。
三、被告壬○○、甲○、己○○、戊○○則以：
    被告甲○要1人獨自持有，被告午○○、巳○○、壬○○3人
    要共有，被告己○○、戊○○2人要共有。並主張第3方案（
    即附圖二），且原告要補償。
四、被告午○○、巳○○則均未到庭作何聲明或陳述。
五、本院判斷：
（一）系爭土地為兩造所共有，原告應有部分為64分之29；被告
      甲○應有部分為64分之1；被告午○○、巳○○、壬○○
      應有部分均為192分之1；被告己○○、戊○○應有部分均
      為128分之1；被告戌○○○應有部分為32分之3；被告寅
      ○○、卯○○應有部分均為16分之1；被告丙○○、庚○○應有部分均為64分之3；被告丁○○、癸○○、丑○○
      、子○○、乙○○及辛○○應有部分均為32分之1等情，
      有土地登記謄本1份為證，並為兩造所不爭執，信屬真實
      。又系爭土地並無因物之使用目的不能分割或訂有不分割
      之期限，兩造復無法達成分割協議之事實，為兩造所不爭
      執，亦堪認為真實。
（二）按各共有人得隨時請求分割共有物。但因物之使用目的不
      能分割或契約訂有不分割之期限者，不在此限；又共有物
      分割之方法，不能協議決定者，法院得因任何共有人之聲
      請，命為分配，民法第823條第1項、第824條第2項分別定
      有明文。如前所述，原告為系爭土地之共有人，從而原告
      本於共有人之地位訴請分割系爭土地，依上開民法所定，
      應無不合。
六、關於系爭土地分割方法：
（一）系爭土地，坐落嘉義縣鹿草鄉○○段，地勢約略平坦，地
      形略呈西北往東南走向之「凸字形」之不規則形，此有測
      量圖可證。又系爭土地之相鄰土地及現場使用情形如下：
    (1)系爭土地依本院94年8月9日勘驗筆錄所載之附圖，圖1位
      置係祖厝公廳，目前尚有供奉神明及祖先牌位，圖2位置
      係無人使用之已毀損之廚房，圖3位置係有人居住之房屋
      ，圖4位置係有人使用之浴室，圖6位置係無人使用之豬舍
      ，圖7、圖8位置所示為原告之房屋位置。又系爭土地北側
      臨約4米巷道，西側鄰約5米巷道，南側鄰約9米半巷道，
      但路面中央為竹林隔開。
    (2)系爭土地西北側鄰230之1地號土地係甲○、王罔過、戌○○○、寅○○、卯○○、丙○○、庚○○、午○○、巳○○、壬○○、己○○、戊○○、未○○等人所共有之土地
      ，此有土地謄本可證。
    (3)系爭土地東北側鄰230之6地號土地係王金樹、王金涼、王
      金輝、丑○○、戌○○○、寅○○、卯○○、丙○○、庚○○、王尉荏、辛○○等人所共有之土地，此有土地謄本
      可證。
    (4)系爭土地之東側臨230之2地號土地係王金農、丁○○、癸○○、丑○○、子○○、乙○○、辛○○等人所共有之土
      地，此有土地謄本可證。
    (5)依93年11月24日之嘉義縣水上地政事務之複丈成果圖所示
      現況形，系爭土地A部分為空地；B部分為原告所有RC 磚
      造2層樓樓房1棟；C部分為原告所有RC磚造平房1棟；D 部
      分為原告所有木磚造平房1棟；E部分為被告寅○○等人所
      有木磚造平房1棟，屋齡約70年；F部分為被告寅○○所有
      竹造平房1棟；G部分為被告丁○○等人所有木磚造平房1
      棟；H部分為被告丁○○等人所有鋼骨造平房1棟；I部分
      為被告癸○○等人所有鋼骨造平房1棟；J部分為被告甲○
      所有木造房屋1棟，甲○表示現無人使用，分割後可拆除
      （見94年1月13日筆錄第2頁）。
（二）針對系爭土地西、南兩邊之道路地，是否每遇颱風、大雨
      即淹水部分：
   1、由嘉義縣警察局水上分局於93年7月12日之回函（嘉水警
      三字第0930028402號函，本院卷(一)第173頁），顯示系爭
      上開土地僅在90年納莉颱風淹水達30公分，以及93年敏督
      利颱風淹水達30公分，91年、92年並無淹水之情形。上揭
      情形，並有原告以及被告所陳報之照片上淹水的位置僅達
      膝蓋部位亦可佐證，可知該覆函所述確是事實，當可採信
      。
   2、又系爭土地之南方於93年間增設有大型抽水站（15hp馬力
      4台），此有嘉義縣鹿草鄉公所96年5月29日所建字第0960
      004097號函在卷可證。
   3、嘉義地區96年8月份之降雨量，在96年8月19日聖帕颱風侵
      台時最多，高達174.9毫米，惟系爭土地僅區域性積水現
      象，且在1小時內即快速消退，有照片21幀可稽（見原告
      96 年8月28日書狀）。
   4、綜上所述，被告主張系爭土地南邊遇大雨會淹水之情況及
      嘉義縣鹿草鄉公所93年7月5日所建字第0930005108號函（
      本院卷(一)第165頁）所稱：「系爭土地於賀伯、桃芝、納
      莉颱風時有發生淹水逾1公尺」之現象，實已因政府之公
      共設施而獲得改善。是被告主張系爭土地南邊遇大雨會淹
      水之情況，並非本院決定分割方案之考量重點。
（三）兩造主張之分割方案其優缺點如下：
   1、採用原告主張之第2方案修正方案（即附圖一）之優缺點
      如下：
    (1)優點：
      較符合現狀使用情形。
      分割後地形較完整。
      分割後全部共有人均可使用戊部分巷道。並無如被告所
        言：「丙2部分無法經由所留戊部分唯一通路出入道路
        ，形成袋地」之情形。
      不會造成逾3分之1持分之原告利益受到重大犧牲，並兼
        顧原告之意願；
      戊部分巷道路線為直線，有利通行，且路況完整。
     (2)缺點：
      原告分得後，將會拆除丙部分被告戌○○○等人之木磚
        造、竹造古厝。但該古厝年代已久，經濟價值不高。雖
        須於分割後拆除該部分之建物，並無違社會經濟效用。
        況且依被告戌○○○等11人所主張之第3分割方案，亦
        同樣面臨須拆除到複丈成果圖所示編號D部分原告所有
        建物之問題。
   2、採用被告等人主張之第3方案即附圖二之優缺點：
    (1)優點：
      可將2道路合為1條。
    (2)缺點：
      不符合現狀使用情形，違反現狀分割原則；
      將原告之土地分成2部分（即甲1、甲2部分），造成甲
        1部分於分割後其基地深度不足且約呈三角形，屬於畸
        零地，甲2部分地形奇怪不完整，原告無法充分使用，
        並造成原告家人出入之安全問題，影響原告之權益；且
        被告戌○○○、寅○○、卯○○、丙○○、庚○○等人
        所分得之土地，亦切割成2部分（即丙1、丙2部分），
        實不利於土地之使用。
      戊部巷道所佔面積太大（197.15平方公尺），浪費地利
        。
      戊部巷道路線彎曲不符合通行原則，且路況不完整。
      會拆除原告數十年來供奉之宗祠。
（四）按裁判分割共有物訴訟，為形式之形成訴訟，其事件本質
      為非訟事件，故法院定共有物之分割方法，雖應斟酌當事
      人之聲明、共有物之性質、經濟效用及全體共有人之利益
      等公平合理之分配之，然不受當事人聲明之拘束，且各共
      有人在分割前之使用狀況或分管約定，法院固不受其拘束
      ，惟仍應加以合情考量。又按分割共有物，以消滅共有關
      係為目的。法院裁判分割共有土地時，除因該土地內部分
      土地之使用目的不能分割（如為道路）或部分共有人仍願
      維持其共有關係，應就該部分土地不予分割或准該部分共
      有人成立新共有關係外，應將土地分配於各共有人單獨所
      有，最高法院69年台上字第1831號判例可資參照。次按法
      院為裁判分割前，應顧及公平、當事人之聲明、應有部分
      之比例與實際是否相當、共有物之客觀情狀、性質、價格
      與經濟價值、共有利益、各共有人之主觀因素與使用現狀
      、利害關係等因素為綜合判斷。本院經核上述兩造分割方
      割之優缺點、系爭土地南邊遇大雨會淹水之情況已獲改善
      、系爭土地現場及週邊之土地之使用情形，認原告所提如
      附圖一所示之分割方案，較符合兩造對土地之長遠使用利
      益，且被告午○○、巳○○、壬○○間；被告己○○、戊○○間；被告戌○○○、寅○○、卯○○、丙○○及庚○○間；被告丁○○、癸○○、丑○○、子○○、乙○○及
      辛○○間分割後仍願維持共有，爰以附圖一之分割方案判
      決如主文第1項所示。
七、金錢補償部分：
（一）按法院裁判分割共有物，除應斟酌各共有人之利害關係，
      及共有物之性質外，尚應斟酌共有物之價格，倘共有人中
      有不能按其應有部分受分配，或所受分配之不動產，其價
      格不相當時，法院非不得命以金錢補償之。最高法院著有
      57年度台上字第2117號判例足供參照。又以原物為分配時
      ，如共有人中有不能按其應有部分受分配者，得以金錢補
      償之，民法第824條第3項定有明文。又共有物之原物分割
      ，依民法第825條規定觀之，係各共有人就存在於共有物
      全部之應有部分互相移轉，使各共有人取得各自所分得部
      分之單獨所有權。故原物分割而應以金錢為補償者，倘分
      得價值較高及分得價值較低之共有人均為多數時，該每一
      分得價值較高之共有人即應就其補償金額對於分得價值較
      低之共有人全體為補償，並依各該短少部分之比例，定其
      給付金額，方符共有物原物分割為共有物應有部分互相移
      轉之本旨，並經最高法院著有85年台上字第2676號判例可
      資參照。如附圖所示之分割方案，為遷就土地利用之經濟
      價值及其上房屋現況，各共有人固然均得以應有部分十足
      分割，然各共有人分得土地之形狀、面臨道路之位置、面
      寬均不相同。準此，兩造各自所分得土地之經濟效益及其
      價值既有差別，即有無法按其應有部分受分配情形，揆諸
      上開說明，自有以金錢補償之必要。
（二）又本院囑託華聲企業發展鑑定顧問公司鑑價結果，鑑定人
      參酌鄰近土地價值，並審酌里鄰環境、交通情況、公共設
      施、發展潛力、面積大小、地形地勢、臨路之寬度、深度
      、情況，及使用效益等影響價格之因素，逐筆試算本判決
      如附圖一所示之分割方案之各土地價值乙節，有該事務所
      96年7月5日華聲南文第12691號估價報告書1份在卷可參。
      茲查，上開鑑定人據以鑑定之參酌數據明確，其鑑定亦無
      何違反技術法規或與經驗法則相違背之情事等其他一切情
      狀，堪認上開鑑定結果可資採憑。
（三）綜上，本院審酌兩造之利益及注意各取得部分之經濟效益
      ，並兼顧系爭土地建地性質之社會利益，基於公平原則，
      以本判決附圖一所示之方法予以分割。並就各共有人分得
      之土地，其價格差異，應如何命分得價格高之土地共有人
      以金錢補償分得價格低之土地共有人，方屬公平乙節，及
      原物分割而應以金錢為補償者，倘分得價值較高及分得價
      值較低之共有人均為多數時，該每一分得價值較高之共有
      人即應就其補償金額對於分得價值較低之共有人全體為補
      償，並依各該短少部分之比例，定其給付金額，因認各共
      有人間應提出補償及應受補償之人與金額如主文第2至7項
      所示。
八、按因分割共有物而涉訟，由敗訴當事人負擔訴訟費用顯失公
    平者，法院得酌量情形，命勝訴之當事人負擔其一部，民事
    訴訟法第80條之1定有明文。本件兩造係因分割系爭土地無
    法達成協議而涉訟，但各自所為之行為均為維護自身權益，
    揆諸上揭說明，本件訴訟費用應按兩造於系爭土地之應有部
    分比例負擔始符公平，爰定訴訟費用分擔如主文第8項所示
    。
九、本案事證已臻明確，兩造其餘主張陳述及所提之證據，均不
    影響本案判決，毋庸再予審酌，附此敘明。
十、訴訟費用裁判之依據：民事訴訟法第78條、第80條之1。
中　　華　　民　　國　　96　　年　　9 　　月　　19　　日
          民事第一庭  審判長法  官  林世芬
                            法  官  吳芝瑛
                            法  官  馮保郎
以上正本係照原本作成
如對本判決上訴須於判決送達後20日內向本院提出上訴狀
中　　華　　民　　國　　96　　年　　9 　　月　　21　　日
                            書記官　王立梅
